【裁判字號】    95,勞訴,95
【裁判日期】    970131
【裁判案由】    給付退休金
【裁判全文】
臺灣高雄地方法院民事判決              95年度勞訴字第95號
原      告  甲○○
訴訟代理人  楊申田律師
被      告  台灣雅瑪拓股份有限公司高雄分公司
法定代理人  丁○○○
訴訟代理人  柯尊仁律師
            乙○○
            丙○○
上列當事人間請求給付退休金事件，經本院於民國97年1 月17日
言詞辯論終結，判決如下：
    主      文
原告之訴及假執行之聲請均駁回。
訴訟費用由原告負擔。
    事實及理由
一、原告起訴主張：
  (一)先位主張：
    原告自民國85年12月16日起受僱於被告，任職倉管人員，嗣
    因勞工退休金條例之公布施行，原告自94年7 月1 日起選擇
    新制，雙方並合意結清保留年資，簽訂系爭年資結清協議書
    ，詎料被告以低於勞動基準法規定之標準計算結清保留年資
    ，而於94年7 月4 日給付原告退休金新臺幣（下同）86,080
    元，且於94年11月18日無預告片面終止兩造間之勞動契約。
    惟依照勞工退休金條例第11條之規定，被告應保留原告自85
    年12月16日起至94年6 月30日止，共8 年6 個月又15天之工
    作年資，且其保留年資之計算不得低於勞動基準法第55條第
    1 項第1 款所定之標準。又原告於94年11月18日前之薪資總
    額為23 8,147元，平均月工資即為39,691元，工作年資基數
    為18，被告應依舊制年資給付之退休金即為714,438 元（39
    ,691 ×18 ＝714,438） ，而被告既已給付86,080元之退休
    金，依法被告尚應給付原告退休金628,358 元。
  (二)備位主張：如鈞院認為本件兩造間無結清舊制年資之協議，
    因被告無正當理由未經預告片面終止兩造間勞動契約，不生
    終止之效力。被告於勞動契約存在期間，並未依法按月提撥
    勞動退休準備金，有損原告之權益，原告依法於96年6 月4
    日終止兩造之勞動契約，惟於原告終止系爭勞動契約前，兩
    造勞動關係既仍存在，則原告自得就94年11月18日起至96年
    6 月4 日止其間之工資中請求259,315 元（39,691×6 ＋39
    ,691 ×16/30＝259,315） 。又原告自85年12月16日起至96
    年6 月4 日止之工作年資為10年6 個月又19天，依法保留之
    退休金基數為22，保留年資之退休金即為873,202 元（
    39,691×22＝873,202） ，扣除被告已給付之86,080元，原
    告得依勞工退休金條例第11條第2 項請求被告給付787,122
    元。
  (三)為此爰依勞動契約、勞工退休金條例第11條第2 項、第3 項
    、勞動基準法第55條第1 項第1 款，先位聲明求為被告應給
    付原告628,358 元及自94年7 月4 日起至清償日止，按週年
    利率百分之五計算之利息；備位聲明求為被告應給付原告97
    6,437 元，及自96年7 月4 日起至清償日止按週年利率百分
    之五計算之利息，並均陳明願供擔保請准宣告假執行。
二、被告則以：兩造所簽立之年資結清協議書並無結清舊制年資
    之意思，而是因被告原本依內規須按月提撥員工之離職金，
    嗣因勞工退休金條例制訂，退休金之制度擬依勞工退休金條
    例辦理，因此將被告按月提撥累積之員工離職金發放予所有
    員工（含董事長），且所發放之86,080元，其計算亦是依照
    工作規則之中途離職金標準為計算，因此該年資結清協議書
    與勞工退休金條例第11條第3 項之結清保留年資之意義不同
    ，原告本於勞工退休金條例第11條第3 項請求結清保留年資
    之給付即無理由。再者，縱令該年資結清協議書有結清保留
    年資之意思，亦違反勞工退休金條例第11條第3 項之最低標
    準，依照行政院勞工委員會94年4 月29日勞動4 字第094002
    1560號函文，該協議亦不生結清保留年資之法律效果。此外
    ，原告自94年7 月起經常於上班期間飲酒且與同事不合，經
    被告法定代理人丁○○○與原告協商後，由被告給付原告70
    ,000 元 之離職金後，原告同意自動辭職，嗣後原告亦已收
    受離職金70,000元而離職，故本件被告並無違法終止勞動契
    約，且兩造於94年11月18日日僱傭關係即已不存在。因此原
    告主張兩造勞動契約仍存續至96年6 月4 日原告終止勞動契
    約時止，並請求94年11月18日起至96年6 月4 日止之工資即
    無所據，又原告復未達勞動基準法退休之要件，其本於勞工
    退休金條例第11條第2 項請求退休金亦無理由等語置辯，並
    聲明駁回原告之訴及假執行之聲請，如受不利之判決，並願
    供擔保請准免予假執行。
三、不爭執事項：
  (一)原告為適用勞基法之勞工。
  (二)兩造間簽有系爭年資結清協議書。
  (三)原告分別於94年7 月4 日、94年11月18日收受被告給付之
    86080 元、70,000元。
四、本件經整理並協議簡化爭點後，兩造均同意本件之爭點為：
  (一)先位部分：
    1.兩造有無結清保留年資之協議？
    2.被告應否給付原告結清保留年資之差額及其數額？
  (二)備位部分：
    1.原告是否遭被告無故解職？
    2.原告依勞動基準法第14條第1 項第6 款終止兩造間勞動契
      約有無理由？
    3.被告應否給付原告工資及退休金保留年資？
五、得心證之理由
  (一)先位部分：
    按本條例施行前已適用勞動基準法之勞工，於本條例施行後
    ，仍服務於同一事業單位而選擇適用本條例之退休金制度者
    ，其適用本條例前之工作年資，應予保留。第1 項保留之工
    作年資，於勞動契約存續期間，勞雇雙方約定以不低於勞動
    基準法第55條及第84條之2 規定之給與標準結清者，從其約
    定；依勞動基準法規定，勞工於退休或遭資遣時，雇主始有
    給付退休金或資遣費之義務，故不宜規定雇主於勞工選擇本
    條例之退休金制度時，應結清其年資。但如勞資雙方自行協
    商約定，勞動契約繼續存續，並先依勞動基準法規定結清保
    留年資者，不影響勞工之權益，應屬可行，爰為第3 項規定
    ，勞工退休金條例第11條第1 項、第3 項定有明文，並參以
    勞工退休金條例第11條立法理由第3 點自明。又按解釋當事
    人之契約，應以當事人立約當時之真意為準，而真意何在，
    又應以過去事實及其他一切證據資料為斷定之標準，不能拘
    泥文字致失真意，最高法院39年台上字第1053號判例著有意
    旨可資參照。原告雖主張兩造所簽立之系爭年資結清協議書
    即為合意結清保留年資，雖該結清之標準低於勞工退休金條
    例第11條第3 項之規定，但結清之協議仍然有效，僅是標準
    應依照勞動基準法第55條第1 項第1 款計算云云，然為被告
    否認，查：
    1.兩造所簽立之系爭年資結清協議書第1 、2 、3 條分別約
      定：「舊制年資需滿5 年方可領取退休金；退休金將依照
      公司所訂定之公式計算；舊制年資只計算至93年12月31日
      止」，而被告之就業規則第19點乃規定退休離職金計算基
      數為1 、中途離職金計算基數為0.4 等情，此有系爭年資
      結清協議書、就業規則等件附卷可稽（本院卷第85、91、
      92 頁） 。參以勞工退休金條例第11條第1 項、第3 項，
      結清保留年資並無需滿5 年方可領取之條件，其保留年資
      亦應計算至勞工退休金條例施行前即94年6 月30日，且結
      清保留年資之最低標準係依勞動基準法第55條第1 項第1
      款，每滿1 年給與2 個基數等規範內容，系爭年資結清協
      議書之約定條款顯然與勞工退休金條例結清保留年資之要
      件有所不同，且所約定計算年資之方式係依照被告之就業
      規則，亦非依照勞動基準法第55條，因此尚難僅以系爭年
      資結清協議書上有年資結清之用語，即認為兩造係針對勞
      工退休金條例之「結清」保留年資有所合意。
    2.縱令兩造當初確實有依照勞工退休金條例第11條第3 項結
      清保留年資之合意，惟依前揭勞工退休金條例第11條立法
      理由第3 點，雇主於勞工選擇勞工退休金條例之退休金制
      度時，並無與勞工結清保留年資之義務，且勞工退休金條
      例第11條第3 項不分勞工是否已達勞動基準法之退休要件
      ，均以有利於勞工之勞動基準法第55條退休金給與標準計
      算雇主應給付之結清保留年資，其前提即在於該結清年資
      之標準須經兩造協商約定，故結清保留年資之標準乃約定
      之必要之點，應由勞資雙方基於自由意思為之。再參以勞
      工退休金條例第11條第3 項為兼顧保障勞工權益之目的，
      乃規定：「『以不低於』勞動基準法第55條及第84條之2
      規定之給與標準結清『者』，『從其約定』」，故結清保
      留年資之約定其成立生效之條件即為勞資雙方所約定之標
      準不可低於勞動基準法第55條之規定，若勞資雙方約定之
      標準低於勞動基準法第55條之規定者，該約定固不生「結
      清」保留年資之法律效果，但法律並無干預勞資雙方意思
      形成自由而擬制兩造合意結清年資標準之規定，此時勞工
      依法應予保留之工作年資仍應存在，不影響勞工之權益，
      行政院勞工委員會94年4 月29日勞動4 字第09400215 60
      號函釋：「雇主如與勞工約定以低於上開標準為之者，不
      生該項結清保留年資之法律效果，須依同條第1 項規定，
      勞工於適用該條例前之工作年資仍應予以保留；且雇主應
      依該條例第13條第1 項規定，繼續按月提撥勞工退休準備
      金」，亦與此意旨相符。
    3.綜上所述，依照系爭年資結清協議書之約定內容，尚難謂
      兩造係就勞工退休金條例第11條第3 項之「結清」保留年
      資為合意，又縱令兩造曾有結清保留年資之合意，惟因該
      結清保留年資之標準低於勞動基準法第55條之規定，且無
      證據顯示被告同意以勞動基準法第55條之規定作為計算標
      準，系爭年資結清協議書自不生結清保留年資之效力。準
      此，原告本於勞工退休金條例第11條第3 項請求被告給付
      結清之保留年資亦無理由。
  (二)備位部分：
    1.原告是否遭被告無故解職？
      按當事人互相表示意思一致者，無論其為明示或默示，契
      約即為成立，民法第153 條第1 項定有明文。經查法無明
      文禁止勞雇雙方以資遣之方式合意終止勞動契約，雇主初
      雖基於其一方終止權之發動，片面表示終止勞動契約資遣
      勞方，但嗣後倘經雙方溝通、協調結果，達成共識，就該
      終止勞動契約之方式，意思表示趨於一致，即難謂非合意
      終止勞動契約，最高法院95年度台上字第889 號著有裁判
      可資參照。原告雖主張其係遭被告無正當理由片面終止勞
      動契約云云，惟原告就此有利之事實並未舉證，且原告既
      自承自94年11月18日以來均無為被告服勞務，而非提供服
      勞務遭拒絕，則依勞動契約以勞工提供勞務，雇主支付報
      酬之對價本質，原告請求給付工資即非有據。再參以原告
      於94年11月18日收受被告給付之70,000元時簽立退職金領
      收證此為兩造所不爭，亦有該退職金領收證附卷可稽（本
      院卷第50頁），若原告非就兩造勞動關係終止一事與被告
      趨於一致，豈有無故簽收退職金後且即不再服勞務之理，
      故衡諸前揭說明，無論被告起初有無片面終止勞動契約，
      兩造於94年11月18日時已就終止勞動契約一事達成協議，
      而非被告無故解職堪予認定。按兩造間之勞動關係既已於
      94 年11 月18日終止，原告復於96年6 月4 日終止業已不
      存在之勞動契約自無所本。
    2.被告應否給付原告工資及退休金保留年資？
      按勞工退休金條例第11條第2 項明定保留之工作年資，由
      雇主以契約終止時之平均工資，依相關法令之規定發給資
      遣費或退休金。勞工離職時如未符合退休金或資遣費之請
      領要件，即不得請領退休金或資遣費，勞工退休金條例第
      11條立法理由第2 點可參。原告雖依勞工退休金條例第11
      條第2 項請求給付退休金之保留年資，惟該立法理由明確
      記載勞工離職時如未符合退休金或資遣費之請領要件，即
      不得請領退休金或資遣費。經查，原告自85年12月16 日
      起至94年11月18日離職止，其年資僅8 年餘（兩造對原告
      服勞務之起算日無爭執），與勞動基準法第53條之自請退
      休要件不符，且原告為55年出生，此有個人基本資料查詢
      結果附卷可參，原告於94年11月18日時既未滿60歲，亦不
      符合勞動基準法第54條之強制退休要件。從而，原告本於
      勞工退休金條例第11條第2 項請求給付保留年資之退休金
      即無理由。
六、綜上所述，本件兩造間並無「結清」原告保留年資之協議，
    縱使雙方曾就結清保留年資為協議，亦因該約定之結清保留
    年資給付標準，低於勞動基準法第55條之規定而不生結清保
    留年資之效力，故原告本於勞工退休金條例第11條第3 項先
    位聲明求為被告給付結清之保留年資為無理由，應予駁回。
    又兩造間之勞動契約已於94年11月18日合意終止，原告亦無
    從於96年6 月4 日再為終止業已不存在之勞動契約，且原告
    於94年11月18日勞動契約終止時亦不符合得自請退休或強制
    退休之條件，故原告本於勞動關係及勞工退休金條例第11條
    第2 項，備位聲明請求被告給付自94年11月18日起至96年6
    月4 日止之工資，及保留年資之退休金，亦無理由而應予駁
    回。原告之訴既經駁回，所為假執行之聲請亦失所附麗，併
    予駁回之。
七、本件事證已臻明確，兩造其餘主張、陳述及所提之證據，經
    審酌後，認與本件判決結果並無影響，爰不一一論列，附此
    敘明。
八、據上論結，原告之訴為無理由，依民事訴訟法第78條判決如
    主文。
中    華    民    國    97    年    1     月    31    日
              勞工法庭    審判長法  官  黃國川
                                法  官  郭瓊徽
                                法  官  黃宣撫
以上證明與原本無異。
如不服本判決，應於判決送達後20日內向本院提出上訴狀並表明
上訴理由，如於本判決宣示後送達前提起上訴者，應判決送達後
10日內補提上訴理由書（須附繕本）。
中    華    民    國    97    年    1     月    31    日
                                書記官  王美玲


司法院資訊處製作；財團法人民間司法改革基金會備份。
